臺灣高等法院臺中分院刑事判決　　　　　　　　　　九十三年度上易字第八○○號
　　上　訴　人
　　即　被　告　乙○○
　　選任辯護人　李清輝
右上訴人因侵占案件，不服臺灣台中地方法院九十二年度訴字第一六一○號中華民國
九十三年五月三十一日第一審判決（起訴案號：臺灣台中地方法院檢察署九十一年度
偵字第一七八四四號），提起上訴，本院判決如左：
    主      文
上訴駁回。
    事      實
一、乙○○於民國八十七年初與高根材及林和正合夥籌資新臺幣（下同）五百萬元
    ，向其表兄蔡琢卿購買坐落於臺中縣清水鎮○○段橋頭寮小段三九六地號土地
    應有部分二分之一，並以丙○○之名義登記為所有權人，嗣將前開土地作價一
    千九百萬元出售予丙○○，丙○○於同年六月、七月間除依約將部分價金一千
    一百六十萬元給付予該土地抵押借款之債權人陳美滿、張瓊芳，以塗銷抵押權
    外，其餘均如數給付予乙○○等人；其間乙○○於八十七年六月間再介紹丙○
    ○向蔡承忠、蔡張碧雲、蔡承昌、賴蔡淑鈴等人購買上開土地另外二分之一之
    應有部分，乙○○先向丙○○誑稱：蔡承忠等人係伊之親戚，要求買賣價金須
    以票據支付云云，因丙○○未於銀行開立甲存帳戶，無支票可用，乃建議丙○
    ○先將價金匯予伊，再由伊簽發葛立斯有限公司（以下稱葛立斯公司）之支票
    予蔡承忠等人，丙○○信以為真，乃於八十七年六月十五日依乙○○之指示，
    自臺中縣后里鄉農會其帳戶中匯款六百萬元至乙○○在臺中中小企業銀行后里
    分行之00000000000號之帳戶，乙○○即於八十七年六月十六日帶
    同丙○○前往蔡承忠之住處，與蔡承忠等人商談土地買賣事宜，雙方談妥以二
    千四百萬元成交後，丙○○即交付以葛立斯公司名義所簽發，面額共六百萬元
    之支票予蔡承忠等人為買賣訂金。乙○○又於同年七月十六日帶同丙○○至臺
    中縣后里鄉農會，由乙○○自丙○○在該農會帳戶中以乙○○之名義匯款三百
    萬元至其在臺中中小企業銀行后里分行之00000000000號之帳戶；
    又於同日以其名義自相同帳戶中分別匯款五百萬元、二百萬元至葛立斯公司在
    彰化商業銀行南屯分行帳號00000000000000號、000000
    00000000號之帳戶。嗣於八十七年八月十六日正式簽訂買賣契約，約
    定除已支付之訂金六百萬元外，八十七年八月三十一日再給付一千萬元，其餘
    八百萬元於申辦貸款撥款後再陸續支付，並由丙○○交付乙○○所簽發葛立斯
    公司名義之支票予蔡承忠等人。丙○○則於同年九月八日再匯款八百萬元至上
    開葛立斯公司於彰化銀行南屯分行00000000000000之帳戶。丙
    ○○雖陸續將上開二千四百萬元交付予乙○○，委託其於發票日屆期時，存入
    前開葛立斯名義之支票帳戶供蔡承忠等人兌領，以支付買賣價金，乙○○竟意
    圖為自己不法所有，除六百萬元訂金中之四百五十萬元支票如期由執票人兌現
    外，其餘一千九百五十萬元，竟以變易持有為所有之意思將之挪用，分別匯予
    鄭文良、曾慶富、柯金文等人用以支付其欠款或購買房屋之價款外，剩餘款項
    則，予以侵占入己，而未依約定將丙○○所交付之款項存入葛立斯公司帳戶中
    以支付丙○○購買前開土地之價金。嗣因以葛立斯公司名義所簽發之支票，於
    八十七年八月三十一日後，共退票一千一百五十萬元，乙○○、丙○○於八十
    七年九月九日再與蔡承忠等人（由蔡承忠之妻吳美玉代理）協調分期給付價款
    事宜，由丙○○簽發面額共一千二百萬元，並由乙○○背書後交予蔡承忠等人
    之本票三張，屆期仍遭退票，丙○○始知悉上情。
二、案經丙○○訴由臺灣臺中地方法院檢察署檢察官偵查起訴。
    理      由
一、訊據被告乙○○矢口否認有前揭犯行，辯稱：伊雖與丙○○約定以一千九百萬
    元之價金出售其與高根材、林和正合夥向蔡琢卿所購買、坐落於臺中縣清水鎮
    ○○段橋頭寮小段三九六地號應有部分二分之一之土地，惟被告尚欠屬伊個人
    應得之六萬萬元未給付，經伊充為向蔡琢卿購買之土地所應取得之持分，伊即
    以之與陳明合夥各出資二分之一，共一千二百萬元，由丙○○具名向蔡承忠等
    人購買坐落臺中縣清水鎮○○段橋頭寮小段三九六地號其餘二分之一應有部分
    之土地，丙○○並以其原先所取得之該二分之一之應有部分設定抵押，向銀行
    借貸二千四百萬元支付蔡承忠等人之土地價金，該二千四百萬元係屬伊與丙○
    ○所共有，並非全屬丙○○所有，伊使用該筆款項並無侵占可言違法等語。惟
    查：
  (一)、前揭事實業據告訴人丙○○指訴明確，被告乙○○於偵查及原審審理中亦坦
      承，其先將與案外人高根材、林和正等人合夥向案外人蔡琢卿所購坐落於臺
      中縣清水鎮○○段橋頭寮小段三九六地號土地應有部分二分之一，以一千九
      百萬元之價金出售與告訴人丙○○，丙○○並已依約將部分價金七百二十萬
      元、四百四十萬元清償案外人陳美滿及張瓊芳，以塗銷陳美滿、張芳二人
      在前開土地上之抵押權，其後丙○○於八十七年六月十六日，又以二千四百
      萬元購買案外人蔡承忠等人所有同地號其餘二分之一之應有部分，雙方同意
      以支票支付價金，因丙○○本身無支票，乃以其所經營之葛立斯公司名義簽
      發支票予蔡承忠等人支付價金，丙○○於八十七年六月十五日、七月十六日
      、九月八日在台中縣后里鄉農會，分別匯款六百萬元、三百萬元、五百萬元
      、二百萬元、八百萬元至其在台中中小企業銀行后里分行之0000000
      0000號帳戶，及葛立斯公司在彰化商業銀行南屯分行00000000
      000000號、00000000000000號等二帳戶，其所簽發用
      以支付土地價金之支票，除定金部分之支票由執票人兌現其中之四百五十萬
      元外，其餘丙○○所匯之一千九百五十萬元，均由其分別用於支付其對鄭文
      良、曾慶富、柯金文等人之欠款或購屋款，及留供自己花用等情屬實。
  (二)、告訴人丙○○於原審審理中復指陳：陳振榮係被告帶來處理本件土地買賣事
      宜而與其認識，被告原找一個叫「卓仔」的人要以二千二百萬元購買上開以
      其名義登記為所有權人該部分之土地，因土地登記在其名下，由其出面與「
      卓仔」簽約，後來「卓仔」沒錢買，被告即帶陳振榮來與其洽談是否由其買
      下該部分土地，經陳振榮幫忙取消與「卓仔」原約定之買賣事宜，而由其以
      一千九百萬元買下該部分之土地，是由其與被告林和正、高根林、陳振榮等
      四人談妥，其中部分買賣價款由其直接償還該土地之抵押債權人，其餘價款
      由其五百七十一萬元予陳振榮，另給付一筆八十萬元之現金，是在洽談買
      賣契約當時，被告林和正、高根材說一千九百萬元之價款，扣掉抵押債款，
      其餘部分即匯給陳振榮，八十七年七月六日其給陳振榮五百七十一萬元當
      天，即是被告陳振榮跟其一起到農會去辦理款等情歷歷在卷，（原審卷Ａ
      卷以鉛筆編列之一四七第二四七、第二四八、二四九頁），並有后里農會存
      摺影本、后里鄉農會函、匯款委託書影本、取款憑條影本附卷足憑（原審卷
      Ａ卷第二一五頁、第二二九至二三一頁）。參以被告於原審審理中雖一再否
      認其與陳振榮認識（原審卷Ａ卷以鉛筆編列之第二四六頁、第二五二頁），
      然其亦不諱言其介紹告訴人向蔡承忠購買其餘二分之一應有部分之土地時，
      即知告訴人已經買下原來那二分之一的土地，那是林和正自己去與陳振榮接
      洽的，因當時該事（指告訴人以一千九百萬元買下該筆土地原二分之一應有
      部分之事），都是林和正去全權處理的，（原審卷Ａ卷以鉛筆編列之第二五
      二頁），及證人林和正於原審審理中所證告訴人以一千九百萬元買下上開二
      分之一應有部分之土地，告訴人支付買賣價款，是由陳振榮出面，到代書處
      開支票，當時其與高先生（指高根材）均有在場，嗣後陳振榮又到咖啡廳開
      一張八十萬元的票給高先生，當時陳振榮叫其直接跟被告拿，二個月後其確
      直接向被告拿了八十萬元等情（原審卷Ａ卷第一九八頁），丙○○確曾匯款
      五百七十一萬元予被告及林和正等人所委託之陳振榮，而林和正嗣後亦已從
      被告手中取得八十萬元之現金，告訴人丙○○向被告等人購買土地之價金一
      千九百萬元，業已全部給付完畢，應可認定，被告又何來以其得向丙○○請
      求之價金，與丙○○合夥購買蔡承忠人等人之土地。況證人蔡承忠於偵查及
      原審審理中亦證稱：「：：：八十七年五月間我們同意把土地賣掉，乙○○
      說叫我們寫同意書，他要找人來買土地，我們就寫了同意書給他、六月份時
      乙○○說有人要買，在六月十六日乙○○帶丙○○來找我們，丙○○要付訂
      金，他當場付了即期支票六百萬元給我們，我們就寫了一張簡單的收據給他
      ，我們是八月十六日正式訂約，但是訂約日期寫六月十六日，因為丙○○說
      他之前就付了六百萬元，：：：」、「當初買的時候乙○○有無說要和丙○
      ○合夥共買？）沒有，我們是寫同意書，請他去找買主」、「當初是被告說
      要介紹別人來買土地，後來是被告與告訴人丙○○一起來，訂約時契約書上
      寫買受人是告訴人丙○○）」、「：：：在八十七年八月訂約時，我才知道
      何人買的，是丙○○向我買的。」（偵卷第二○二、二○三、二○四頁、原
      審卷Ａ卷第一八六、一八五頁），並有土地買賣契約書一紙在卷足參（九十
      一年度發查字第二○三九號偵查卷第九、十一頁）。證人蔡承忠與被告又係
      表兄弟關係，彼此並無仇怨，衡情當無構陷被告之理，其所言應堪採信，益
      徵蔡承忠等人之土地應有部份應係丙○○一人獨資而非與被告合夥所購。證
      人林正和於原審審理中雖另證稱一千九百萬元的買賣價金，告訴人只付一千
      一百多萬元，因告訴人只買其與高先生（指高根材）的部分云云，然亦經證
      稱被告與告訴人之間的關係，被告與告訴人從未在渠等面前談過，渠等係聽
      被告說，伊與告訴一人各有一半的持分等語綦詳），（原審卷Ａ卷第一九六
      頁、一九四頁），業已表明其所證係聽聞自被告所傳述之詞，核與被告於原
      審審理中所供：其就告訴人以一千九百萬元所購之土地所擁有之持分應該是
      三分之一云云，（原審卷Ａ卷第二六一頁）亦有不符，證人林正和該部分來
      自傳聞之證詞自難為被告有利之認定。
  (三)、被告於原審審理中辯稱：丙○○將原向蔡琢卿購買之土地以其妻子陳范雪美
      為權利人設定抵押權借款，以作為支付向蔡承忠等人買受土地之訂金，實係
      為確保其合夥出資之六百萬元之債權，否則豈有設定抵押權予其妻陳范雪美
      之理，且伊若非與告訴人合夥買地，伊豈會在土地買賣契約上任連帶保證人
      ，伊於八十七年七月九日與蔡承忠等人協議分期給付價款，簽發共一千二百
      萬元之本票，即為支付伊因合夥所出資之一千二百萬元云云。惟查，依被告
      前開所述，丙○○之出資至少應有一千三百萬元，若為確保其出資，應係設
      定一千三百萬元之抵押債權，為何僅就六百萬元之部分設定扺押予其妻陳范
      雪美，此與常情亦有未符，況告訴人所支付之價金係一千九百萬元而非六百
      萬元，且丙○○嗣後亦係其個人向證人蔡承忠等人約定以價金二千四百萬元
      買受該土地另二分之一之應有部分，業如前述，被告所辯設定六百萬元抵押
      權予陳范雪美係為確保告訴人丙○○之出資云云，尚無足採。另按一般人會
      願擔任契約之連帶保證人之原因非一，或為人情壓力，或有某種之利害關係
      存在，不一而足，然依本案就土地出賣人而言，被告係介紹人，又係以其所
      簽發之葛立斯公司名義之支票以支付買賣價金，被告自與本件買賣有一定之
      利害關係，出賣人要求被告充任連帶保證人，亦與社會常情無違，且依證人
      蔡承忠於偵查中之證述：土地買賣契約係八十六年八月十六日所簽訂，因丙
      ○○於八十七年六月十六日已交付訂金支票，故簽約日期填載為八十七年六
      月十六日等語（偵卷第二○三頁），以此日期與前述丙○○匯款之日期相互
      對照可知，於簽約之日，被告復早已收受告訴人丙○○所交付之現金一千六
      百萬元，不由其充於此時任買賣契約之連帶保證人亦有失公平。是以，尚難
      以被告充任上開土地買賣契約之連帶保證人，即推論本件買賣契約，確係被
      告與告訴人丙○○所合資購買。而丙○○截至八十七年九月九日止應支付蔡
      承忠等人之價金，除四百五十萬元之訂金外，共一千一百五十三萬元（含利
      息補貼三萬元），丙○○經與蔡承忠等人協議由其簽發各四百萬元之本票三
      張，並由被告背書，另由有被告簽發五十三萬元之本票一紙，由丙○○背書
      ，有協議書及本票影本在卷足稽（前引第二○三九號偵查卷第十四頁至第十
      九頁），衡其情形，又如何能據以認定被告確曾出資與告訴人合夥購買一千
      九百萬元之土地？上開協議書及本票尚難資以認定係被告支付合夥金一千二
      百萬元之證據，不待贅言。
  (四)、被告於原審復辯稱：告訴人匯入伊所指定之帳戶用以給付買賣價金之金額，
      係丙○○同意要借予葛立斯公司週轉云云，惟為丙○○所否認，亦查無證據
      足認被告所辯為真實；被告於原審又辯稱：告訴人匯入伊所指定帳戶用以給
付買賣價金之金額，是經伊向蔡承忠借錢，蔡承忠也同意，伊就開本票給蔡
      承忠，所以土地價款應該都已經付清了云云。惟被告前稱開立本票三紙是為
      與告訴人丙○○合夥之用，後又稱係以此向蔡承忠借款，其前後所反覆不一
      ，亦難遽予採信。
  (五)、此外，復有土地買賣契約書、臺中縣后里鄉農會活儲存摺一份、協議書（含
      所附之支票與本票影本），電匯單五紙（八十七年六月十五日六百萬元、八
      十七年七月十六日三百萬元、、八十七年七月十六日五百萬元、八十七年七
      月十六日二百萬元、八十七年九月八日八百萬元）、葛立斯公司退票資料一
      份、彰化商業銀行所檢附之葛立斯公司帳戶資料及對帳單與匯款單、臺中商
      業銀行后里分行及所檢附之被告帳號八十七年六月十五日現金提領存摺存款
      取款憑條及提領分行資料、案外人陳美滿之抵押權債務清償證明一紙、案外
      人張瓊芳之抵押權債務清償證明二紙等（第一七八四四號偵查卷第十九頁、
      二三頁、二七頁、六十五頁、六六頁、六七頁、一六七頁、一七一頁、一九
      一頁、二一三頁、原審卷Ａ卷第十頁、十一頁、十二頁）在卷可稽。告訴人
      丙○○所匯之款項，與被告所簽發代替丙○○用以支付蔡承忠等之買賣價金
      二千四百萬元，不但金額相同，且時間均在支票發款日之前，丙○○匯予被
      告之款項，應係丙○○委託被告代為兌現其應支付蔡承忠等人土地買賣價款
      之金額，應屬無疑，被告收受後，竟將其中之一千九百五十萬元用以清償其
      自身對他人所欠債款或房屋款，事後復砌詞為辯，強謂係其應享有之合夥出
      資款云云，其有不法所有之意圖，及變持有為所有之意思甚明，事證明確，
      被告犯行堪以認定。
二、核被告所為，係犯刑法第三百三十五條第一項之侵占罪。被告以一侵占之意思，
    侵占丙○○所交付之一千九百五十萬元，丙○○交付金額雖有數次，惟係在短時
    時間之內，持續侵害同一法益，在刑法評價上，應視為數次之接續實施，為包括
    一罪之接續犯。
三、原審法院適用刑法第三百三十五條之規定，並審酌被告受人之委託，未依約履
    行，反將因受委託而持有之金錢供己使用，且金額高達一千九百五十萬元，並
    使被告訴人與案外人蔡承忠等人之土地買賣契約無法履行，嚴重影響交易秩序
    ，犯後猶一再飾詞否認犯行，且仍未賠償告訴人所受之損害等一切情狀，量處
    被告有期徒刑三年二月，認事用法尚無不合，量刑亦稱妥適，被告上訴意旨仍
    執陳詞否認犯罪，指摘原判決不當，為無理由，應予駁回。
四、據上論結，應依刑事訴訟法第三百六十八條，判決如主文。
本案經檢察官甲○○到庭執行職務。
中      華      民      國　    九十三     年     十      月    十四　　日
                                臺灣高等法院臺中分院刑事第十庭
                                      審判長法  官  林  照  明
                                            法　官  吳　重　政
                                            法　官  林  清  鈞
右正本證明與原本無異。
不得上訴。
                                            書記官  劉  恒  宏
中      華      民      國　    九十三     年     十      月   二十五 　日
                                                                        Ｒ
